【裁判字號】    95,上訴,493
【裁判日期】    950830
【裁判案由】    毀棄損壞
【裁判全文】
臺灣高等法院臺中分院刑事判決         95年度上訴字第493號
上  訴  人  臺灣臺中地方法院檢察署檢察官
上  訴  人
即  被  告  乙○○
                      樓之2
被      告  丁○○
上列上訴人因被告等毀棄損壞案件，不服臺灣臺中地方法院94年
度訴字第1524號中華民國94年12月23 日第一審判決（起訴案號
：臺灣臺中地方法院檢察署94年度偵字第4875號），提起上訴，
本院判決如下：
    主  文
上訴駁回。
    犯罪事實
一、乙○○係寶昌建設有限公司（下稱寶昌建設公司）之負責人
    ，丁○○則係寶昌建設公司之仲介，乙○○於民國92年5 月
    5日，以寶昌建設公司名義與廖庭玉（原名廖素香）簽立買
    賣契約，同時購買廖庭玉所有坐落臺中縣潭子鄉○○○段牛
    埔子小段20之5地號土地（下稱20之5地號土地）應有部分四
    分之一及坐落20之5地號土地上未辦理保存登記、門牌號碼
    為臺中縣潭子鄉○○村○○路○段101號之房屋（權利範圍四
    分之一），以供寶昌建設公司興建房屋之用。乙○○、丁○○均明知坐落臺中縣潭子鄉○○○段牛埔子小段第20之8地
    號土地上未辦理保存登記、門牌號碼亦共用臺中縣潭子鄉○○村○○路○段101號之1樓平房建物，係屬丙○○所有，惟
    前開一樓平房建物中之西側邊間房屋（面積16點79平方公尺
    ，下稱系爭房屋。遭拆除毀壞前如附件一所示之房屋面積為
    95點41平方公尺，遭拆除毀壞後如附件二所示建物之面積為
    78點62平方公尺，減少部分即為系爭房屋）部分，因與坐落
    20之5地號土地上房屋緊鄰相接，就系爭房屋是否係坐落在
    20之5地號土地上而非屬丙○○所有乙節仍有爭議，已經廖
    庭玉之夫張高林在系爭房屋牆壁上打叉，言明待地政機關鑑
    界再行處理。詎乙○○、丁○○竟不待地政機關之鑑界，均
    預見擅自將系爭房屋拆除毀壞，可能係拆除毀壞坐落在20之
    8地號土地上為丙○○所有之房屋，亦不違反其等二人本意
    之不確定犯意聯絡，於92年6月20日某時許，事前同謀，由
    乙○○指示丁○○將丙○○所有之系爭房屋拆除毀壞，丁○○再於同日下午4時許，僱請不知情之挖土機司機廖明煥（
    業經檢察官為不起訴處分），將丙○○所有之系爭房屋拆除
    毀壞。
二、案經丙○○訴由臺灣臺中地方法院檢察署檢察官偵查起訴。
    理    由
一、上訴人即被告乙○○（下稱被告乙○○）、被告丁○○均否
    認有毀壞系爭房屋之犯行，被告乙○○辯稱：伊所營寶昌建
    設公司向廖素香購買台中縣潭子鄉○○段牛埔子小段20之5
    、20之14、20之2、20之12等土地，約定該土地上之房屋由
    賣方即廖素香拆除，有買賣契約書可憑，伊不須拆除土地上
    之房屋，更無拆除之動機。伊係委託丁○○負責上述土地之
    整地、管理與監工督導，委託事項並不含拆屋，而上述土地
    之房屋係由張高林委由丁○○僱用廖明煥拆除，伊不須負責
    拆屋事項。上述土地曾經附近人民陳情，台中縣政府於92年
    11月24日以府工建字第0920290446─3號函覆稱：「查本府
    於申請建造執照後，現況業已經設計建築師簽證為空地。」
    亦即當時並無告訴人之房屋存在。上述土地於92年6月10日
    經指定建築線，書圖上業已標明係空地，已無告訴人所謂之
    房屋存在。原判決謂「就系爭房屋是否係坐落在20之5地號
    土地上而非屬丙○○所有乙節仍有爭議」，亦即無法確定係
    告訴人丙○○之房屋，如何證明告訴人之房屋有被毀損情事
    云云。被告丁○○則辯稱：我雖有叫廖明煥將系爭房屋牆壁
    上打叉的位置裡面部分拆除，但當時是按照地政機關鑑好的
    界址位置拆除，我並非故意毀壞丙○○所有之系爭房屋等詞
    。
二、經查：
(一)、系爭房屋，乃上覆屋瓦，四週以水泥為牆，足供遮避風雨，
    且有獨立之門戶供出入，此觀卷附系爭房屋拆除毀壞前後之
    相片八幀甚明（見偵字第17238號卷，下稱偵查一卷第17、
    18），並據證人丙○○於原審法院審理時結證明確（見原審
    卷第145 頁），上開房屋為獨立之建築物，可以認定。
(二)、被告丁○○於前揭時地，僱請不知情之挖土機司機廖明煥將
    系爭房屋拆除毀壞，且系爭房屋遭拆除毀壞後，已夷為平地
    而不復存在等情，業據被告丁○○於偵查中及原審法院審理
    時自承並以證人身分結證在卷（見偵查一卷第89、90頁；原
    審卷第71、72頁）；核與證人廖明煥於偵查中結證、原審法
    院審理時結證情節及告訴人即證人丙○○於原審法院審理時
    結證情節相符（見偵查一卷第9、10、42頁；原審卷第80、
    81 、145至147頁）。再依臺中縣雅潭地政事務所91年8月14
    日、92年11月24日即丙○○坐落在20之8地號土地上包含系
    爭房屋在內之建物測量成果圖二件（即如附件一、二），面
    積各為95．41平方公尺、78、62平方公尺，確有短少16．79
    平方公尺之情事，此外，並有20之8地號土地登記謄本一件
    、上開房屋拆除前後之相片八幀附卷可按（見偵一卷第17、
    18頁；偵字第3932號偵查卷，下稱偵查二卷第40頁）。被告
    丁○○僱請不知情之廖明煥所拆除毀壞系爭房屋之位置，確
    係坐落在20之8地號土地上，亦可認定。至於廖明煥於偵查
    中改列為被告後於檢察官訊問時雖陳稱：打叉部分的房子是
    下雨倒掉的部分等語（見偵查二卷第14頁），衡情當時廖明
    煥無非係因嗣於偵查中改列為被告身分後所為一時之推免責
    任辯解，且廖明煥當次所陳內容亦未以證人身分具結而為證
    述，自難認與事實相符，顯無從為有利被告之認定。
(三)、又被告乙○○於92年5月5日，以寶昌建設公司名義與廖庭玉
    （原名廖素香）簽立買賣契約購買廖庭玉所有之20之5地號
    土地及坐落該土地上之未辦理保存登記一樓房屋，且均係廖
    庭玉先前於同年3月13日同時向丙○○之叔即林龍鐘所購得
    （土地部分於同年4月9日移轉所有權登記），惟廖庭玉向林
    龍鐘購買20之5地號土地及坐落該土地上之房屋（權利範圍
    四分之一）時，因丙○○所有之系爭房屋與坐落20之5地號
    土地之房屋緊鄰相接，就系爭房屋有無坐落20之5地號土地
    而與丙○○有所爭議，期間中丙○○與廖庭玉之夫即張高林
    至現場會勘並由張高林在系爭房屋之牆壁上打叉（即作紅色
    「Ｘ」噴漆標誌），以示此部分仍有爭議，張高林並於92年
    5月12日委請被告丁○○、被告丁○○再僱請廖明煥拆除坐
    落20之5地號土地上林龍鐘之房屋時，因系爭房屋之牆壁上
    打叉位置仍有爭議，丙○○、張高林並約定須待地政機關日
    後於同年7月8日鑑界測量後始能決定是否拆除，故當日系爭
    房屋之牆壁上打叉位置並未拆除，嗣再於同年6月20日下午
    4時許，未經丙○○、張高林之同意，由丁○○僱請不知情
    之廖明煥拆除毀壞系爭房屋等情，除如前述外，並有被告乙○○、廖庭玉簽立之買賣契約書及廖庭玉、林龍鐘簽立之買
    賣契約書各一件、土地登記謄本二件在卷可按（見偵二卷第
    30、31、60頁；偵字第11378號卷，下稱偵查三卷第26至35
    頁；原審卷第173頁）；且據證人張高林、廖庭玉、廖明煥
    及丙○○於原審法院審理時結證綦詳。又證人張高林於原審
    法院審理時結證：在拆除坐落20之5地號土地上林龍鐘之房
    屋時，當時被告丁○○有在場，我有向被告丁○○說系爭房
    屋之牆壁上打叉部分有爭議，不要拆除等語明確（見原審卷
    第74頁）。被告丁○○於92年6月20日僱請不知情之廖明煥
    拆除系爭房屋前，顯對系爭房屋之坐落位置、界址仍存有爭
    議，可能係坐落在20之8地號土地上而為屬丙○○所有，須
    待地政機關日後進一步鑑界測量後始能決定是否拆除等情，
    即已知之甚詳，至堪認定。又地政事務所人員於92年6月20
    日並未至系爭房屋現場測量，而係事後之92年7月8日始至現
    場測量等語，亦據臺中縣雅潭地政事務所測量員即證人游明
    添、徐湛明於偵查中結證明確。是被告丁○○辯稱其僅係依
    地政機關鑑好的界址位置始拆除系爭房屋等語，顯係事後卸
    責之詞，不足採信。從而，被告丁○○既知悉系爭房屋可能
    係坐落在20之8地號土地上而為屬丙○○所有，竟不等地政
    機關之鑑界，即逕於92年6月20日下午4時許，僱請不知情之
    挖土機司機廖明煥將系爭房屋拆除毀壞，則被告丁○○顯具
    毀壞他人所有之建築物之不確定故意，實堪認定。
(四)、又被告乙○○、廖庭玉簽立20之5地號土地之買賣契約時，
    張高林即已向被告乙○○討論坐落20之5地號土地上房屋拆
    除之事宜，並告知被告乙○○房屋拆除部分有爭議，且被告
    乙○○原來係欲自行拆除房屋，因為張高林怕出問題，所以
    嗣才約定由廖庭玉負責拆除房屋等情，業據證人張高林於原
    審法院審理時結證明確（見原審卷第75、78頁）。再參以被
    告丁○○於原審法審理時並以證人身分明確結證：我於93
    年6月25日檢察官訊問時所述之張高林說系爭房屋之牆壁上
    打叉部分有爭議，暫時不要拆，等鑑界好再來拆等情是實在
    的；我有向被告乙○○報告系爭房屋之牆壁上打叉的部分有
    爭議；92年6月20日當天，牆壁上打叉的部分是乙○○叫我
    去拆的；第一次張高林叫我去拆除的部分不包括牆壁上打叉
    的部分；我與被告乙○○簽的委託書，雖然有記載我的工作
    項目不含拆屋，但後來是到最後階段才拆除房屋的，92年6
    月20日拆除系爭房屋，是因為被告乙○○叫我做，我就做等
    語（見原審卷第71、72、79頁）。綜核上情，足認被告乙○○購買20之5地號土地之初，即已知悉能否拆除與坐落20之5
    地號土地上房屋緊鄰相接之系爭房屋已至有爭議，不能擅予
    拆除。再佐以被告丁○○亦係知悉上情之情形下，復向被告
    乙○○報告系爭房屋之牆壁上打叉部分有爭議，益見被告乙○○對於系爭房屋可能係坐落在20之8地號土地上而為屬丙○○所有，須待日後地政機關鑑界後始能決定可否拆除系爭
    房屋等情乙節，亦早已知悉並已預見。且被告乙○○又係寶
    昌建設公司之負責人，其購買20之5地號土地之目的旨在供
    寶昌建設公司興建房屋，亦據被告自承在卷。於此情形，倘
    非被告乙○○事前指示被告丁○○拆除毀壞系爭房屋，被告
    丁○○豈有擅自僱請他人拆除毀壞系爭房屋之理。則被告丁○○確係基於被告乙○○之指示始拆除毀壞系爭房屋等語，
    甚為明灼。從而，被告乙○○既已知悉並預見系爭房屋可能
    係坐落在20之8地號土地上而為屬丙○○所有，竟不等地政
    機關之鑑界，即逕指示被告丁○○將系爭房屋拆除毀壞，則
    被告乙○○亦具毀壞他人所有之建築物之不確定故意，亦甚
    明確。是被告乙○○所辯，顯無可採。
(五)、系爭房屋確係坐落在20之8地號土地上，已如前述。又坐落
    20之8地號土地上包括系爭房屋在內之一樓平房建物，係屬
    丙○○之父林傳盛於42年間出資興建，丙○○父去世後，由
    丙○○繼承取得前開一樓平房建物之所有權，又丙○○之父
    、林龍鐘、林龍團三兄弟早已分家且土地、房屋之產權均已
    各自所有，僅房屋部分仍共用臺中縣潭子鄉○○村○○路○
    段101號同一個門牌號碼等情，業據證人丙○○於原審法院
    審理時結證明確（見原審卷第148頁）。再綜參卷附原審法
    院民事執行處通知及其附表（見偵查二卷第48、49頁），丙○○嗣於93年3月18日因法院強制執行而拍賣予他人之坐落
    20之8地號土地上其餘未被拆除毀壞之一樓平房建物，丙○○之權利範圍亦為全部，及前述之林龍鐘係單獨將20之5地
    號土地及坐落該土地之房屋出售予廖庭玉等情以觀，足認坐
    落20之8地號土地上包括系爭房屋在內之一樓平房建物確屬
    丙○○單獨所有。否則，倘系爭房屋於林龍鐘出售20之5地
    號土地予廖庭玉時，仍屬丙○○及林龍鐘等人所共有，實無
    再於系爭房屋之牆壁上打叉，並依系爭房屋究係坐落在20之
    5或20之8地號土地上，再予決定能否拆除之理。至於卷附前
    揭民族路3段101號門牌號碼之稅籍資料（見原審卷第117、1
    18頁），雖記載92年6月間之所有人包括丙○○、寶昌建設
    公司（寶昌建設公司部分並記載係向廖庭玉買受）等人，並
    記載其等二人應有部分各為四分之一。惟稅籍資料僅係課稅
    機關對於稅捐稽徵之行政管理，已難作為認為所有權歸屬之
    主要憑據。況被告乙○○以寶昌建設公司名義係買受坐落20
    之5地號土地上之房屋權利範圍四分之一，而該房屋係屬未
    經保存登記之建物，有如前述，則被告乙○○既係以買賣之
    法律行為買受系爭房屋，依民法第759條之規定，寶昌建設
    公司顯無從登記其為所有人（姑且不論寶昌建設公司名義僅
    買受該房屋之權利範圍四分之一之效力為何，惟既僅買受該
    房屋範圍四分之一，顯亦無從單獨取得該房屋此一「物」之
    事實上處分權），而就該房屋享有應有部分，甚為明確。益
    見前開稅籍資料之記載，顯與事實不符，自無從憑採。從而
    ，系爭房屋確屬丙○○單獨所有，至堪認定。被告乙○○辯
    稱其為系爭房屋之共有人，自無可採。
(六)、又乙○○辯稱：上述土地曾經附近人民陳情，台中縣政府於
    92年11月24日以府工建字第0920290446─3號函覆稱：「查
    本府於申請建造執照後，現況業已經設計建築師簽證為空地
    。」亦即當時並無告訴人之房屋存在。上述土地於92年6 月
    10日經指定建築線，書圖上業已標明係空地，已無告訴人所
    謂之房屋存在云云。查乙○○上開所指經建築師簽證為空地
    之土地；及指定建築線時，書圖上標明為空地之土地，係指
    依法申請建照之土地，即潭子鄉○○段牛埔子小段20-23、
    20-24、20-25、20-26四筆土地（於93年2月5日分割自20-5
    號土地，見本院卷第77、85至89頁）及同小段20-14地號之
    土地，並不是指同小段20-8土地為空地，此有被告乙○○所
    提出之建築線指定申請書、建造執照申請書、台中縣政府工
    務局建造執照及雜項執照影本可憑（見本院卷第47至49頁）
    ，被告乙○○上開辯詞並非有據。
(七)  綜上所述，被告二人前開所辯，顯係事後卸責之詞，不足採
    信。是本案事證明確，被告二人前揭犯行，至堪認定，應依
    法論科。
三、論罪科刑：
(一)、被告二人所為，均核犯刑法第353條第1項之毀壞他人建築物
    罪。
(二)、本案被告丁○○係基於被告乙○○指示始拆除系爭房屋，被
    告顯係居於支配掌控之地位，以自己共同犯罪之意思而參與
    前揭毀壞系爭房屋犯行，被告二人間彼此角色功能互補、行
    為互為補充，俾達到共同毀壞系爭房屋之結果，至為明確。
    被告二人就毀壞系爭房屋之犯行間，各均有犯意聯絡及行為
    分擔，均為共同正犯。
(三)、被告二人利用不知情之廖明煥毀損系爭房屋，均為間接正犯
    。
(四)、原審法院審酌被告二人擅將他人所有之建築物拆除毀壞，迄
    未與被害人達成和解賠償損害；且被告二人犯後仍飾詞卸責
    、未見悔意。惟兼衡酌被告乙○○先前並無不良前科素行，
    被告丁○○早年因違反票據法案件經法院判處有罪並於75年
    6月15日執行畢後，迄今十餘年亦無其他不良前科素行，有
    臺灣高等法院被告全國前案紀錄表附卷可按，且系爭房屋乃
    自42年興建迄今，業據告訴人丙○○陳明在卷（見原審卷第
    144頁），堪認系爭房屋已屬老舊、價值不大，暨被告二人
    之犯罪動機、目的、手段等一切情狀，認檢察官具體求刑一
    年六月、一年四月，尚屬過高，量處被告二人各有期徒刑徒
    刑六月，並均諭知易科罰金之折算標準，認事用法，均無不
    當，量刑亦屬妥適。檢察官上訴意旨略以：系爭房屋毀損後
    ，經評估減少價值三十一萬二千，價值並非細微；又被告二
    人犯後一再飾詞卸，乙○○甚至指使丁○○誆騙檢察官，獲
    不起訴之處分，嗣經他檢察官明察，使其犯罪無法遁形，原
    審量刑過輕云云。查房屋減少價值三十一萬二千元，依現今
    社會之標準，三十一萬二千元之價值並非鉅大。而被告否認
    犯罪，期能獲無罪或較輕之刑之判決，本屬人之常情，不能
    謂之惡性重大。是檢察官以上詞指摘原審判決量刑不當，並
    非有據，應予駁回。被告乙○○上訴否認犯罪，亦無理由，
    應予駁回。
四、按行為後法律有變更者，適用行為時之法。但行為後之法律
    有利於行為人者，適用行為時之法律，刑法第2條第1項定有
    明文。被告二人於犯罪時之刑法第41條第1項前段規定：犯
    最重本刑為5年以下有期徒刑以下之刑之罪，而受6個月以下
    有期徒刑或拘役之宣告，因身體、教育、職業、家庭之關係
    或其他正當事由，執行顯有困難者，得以1元以上3元以下折
    算一日，易科罰金。又被告行為時之易科罰金折算標準，修
    正前罰金罰鍰提高標準條例第2條前段已刪除規定，就其原
    定數額提高為100倍折算日，則本件被告行為時之易科罰金
    折算標準，應以銀元300元折算一日。惟95年7月1日修正公
    布施行之刑法第41條第1項前段則規定：犯最重本刑為五年
    以下有期徒刑之刑之罪，而受六個月以下有期徒刑或拘役之
    宣告者，得以新台幣一千元、二千元或三千元折算一日，易
    科罰金。比較修正前後之易科罰金折算標準，以95年7月1日
    修正公布前之規定，較有利於被告，則應依刑法第2條第1項
    前段，適用修正前刑法第41條第1項前段規定，定其折算標
    準，原審判決並無不當，併此敘明。
據上論結，應依刑事訴訟法第368條，判決如主文。
本案經檢察官甲○○到庭執行職務。
中    華    民    國    95    年    8    月    30     日
               刑事第九庭  審判長法  官  陳  筱  珮
                                 法  官  康  應  龍
                                 法  官  趙  春  碧
上列正本證明與原本無異。
如不服本判決應於收受送達後十日內向本院提出上訴書狀，其未
敘述上訴之理由者並得於提起上訴後十日內向本院補提理由書（
均須按他造當事人之人數附繕本）。
                                 書記官  胡  美  娟
中    華    民    國    95    年    9     月    1     日
附錄論罪科刑法條：
刑法第三百五十三條第一項
毀壞他人建築物、礦坑、船艦或致令不堪用者，處六月以上五年
以下有期徒刑。
                                                      Ｆ


司法院資訊處製作；財團法人民間司法改革基金會備份。
